台灣基隆地方法院刑事判決　　　　　　　　　　　　　九十三年度交訴字第一九號
　　公　訴　人　台灣基隆地方法院檢察署檢察官
　　被　　　告　甲○○
　　　　　　　　　　　　國民
右列被告因交通肇事逃逸案件，經檢察官提起公訴（九十三年度偵字第一九０四號）
，本院合議由受命法官獨任進行簡式審判程序並判決如左：
    主      文
甲○○駕駛動力交通工具肇事，致人受傷而逃逸，處有期徒刑陸月；如易科罰金，以
參佰元折算壹日。
    事      實
一、犯罪事實
    甲○○於民國九十三年四月四日凌晨零時二十四分許，駕駛其２Ｄ─０７６６號
    自用小客車，沿基隆市○○區○○路由瑞芳往基隆市區方向行駛，途經該路四九
    四號前時，適有乙○○駕駛其Ｑ５─８４４６號自用小客車，附載丙○○，沿對
    向車道駛至；甲○○因打盹致該小客車跨越中央分向線並侵入對向車道之過失，
    致使兩車正面撞擊，造成乙○○及丙○○分別受到輕傷（過失傷害部分，已經和
    解，未經合法告訴）；詎甲○○於駕駛動力交通工具肇事，致人受傷，被迫停車
    時，並未採取救護或其他必要措施，並向警察機關報告，反而因畏懼民刑事責任
    加身，而將車倒退並繞行而後前進，逃逸而去；惟經在現場目擊全程之海岸巡防
    署人員記下車號並報警處理。
二、移送經過
    案經基隆市警察局第二分局報請台灣基隆地方法院檢察署檢察官偵查起訴。
    理      由
壹、簡式審判
一、法律規定
    按除簡式審判及簡易程序案件外，第一審應進行合議審判，九十二年二月六日公
    布並於九十二年九月一日全面施行之刑事訴訟法第二百八十四條之一定有明文。
    然則，除被告所犯為死刑、無期徒刑、最輕本刑為三年以上有期徒刑之罪，或高
    等法院管轄第一審案件者外，於準備程序進行中，被告先就被訴事實為有罪之陳
    述時，審判長得告知被告簡式審判程序之旨，並聽取當事人、代理人、辯護人及
    輔佐人之意見後，裁定進行簡式審判程序，修正刑事訴訟法第二百七十三條之一
    第一項亦規定甚詳。申言之，案件係經檢察官起訴，若被告為有罪之陳述者，即
    得裁定進行獨任法官之簡式審判；若被告為全部或一部無罪之陳述者，即應進行
    三位法官之合議庭審判。
二、本案情形
    經查：被告經起訴之罪名為刑法第一百八十五條之四之肇事逃逸罪，其法定刑為
    六月以上五年以下有期徒刑，並非前述強制合議之案件，而被告於九十三年九月
    十日之準備程序進行中，就被訴事實為有罪之陳述，經審判長告知簡式審判程序
    之旨，並聽取當事人之意見後，本院認為適合由受命法官獨任進行簡式審判，業
    經評議後裁定進行簡式審判在案，先予指明。
貳、事實認定
一、肇事逃逸
    右揭事實業據被告甲○○坦承不諱，核與證人乙○○及丙○○二人指訴情節相符
    ，並有基隆市○○○道路交通安全事故調查報告表各一紙、基隆長庚醫院驗傷診
    斷書二紙及照片十四張在卷可稽，足見被告之自白與事實相符，可以採信。
二、救護義務
    其次，汽車駕駛人駕駛汽車肇事致人受傷或死亡，應即採取救護或其他必要措施
    ，並向警察機關報告，不得駛離，道路交通管理處罰條例第六十二條第一項規定
    甚詳。被告駕駛小客車肇事，致人受傷，竟違背上述規定而逃逸，足見其係致人
    受傷後起意逃逸無疑，並非對他人之受傷欠缺認識而離去。綜上所述，被告罪證
    明確，其犯行洵堪認定。
參、法律適用
一、所犯罪名
    核被告所為，係犯刑法第一百八十五條之四駕駛動力交通工具肇事致人受傷而逃
    逸罪。
二、附帶說明
１、被告並非無照駕車、酒醉駕車等情狀，縱然致人受傷，依法應負刑責任，亦無依
    道路交通安全管理處罰條例第八十六條第一項加重其刑之問題；同理，被告並非
    依規定行駛，而對方違規，自亦無同條第二項減輕其刑之問題，併予指明。
２、其次，刑法第一百八十五條之四之肇事逃逸罪，係立法擴張刑法第二百九十四條
    第一項遺棄罪之適用範圍。被告駕駛動力交通工具肇事，致人死傷而逃逸，固犯
    上述第一百八十五條之四之肇事逃逸罪。若被害人受傷而成為無自救力之人，依
    法即應予以保護，被告竟遺棄而不顧，則另犯有刑法第二百九十四條第一項之遺
    棄罪。被告所犯刑法第一百八十五條之四之肇事逃逸罪與同法第二百九十四條第
    一項之遺棄罪，依司法實務之見解，認係一駕車離去之行為，同時觸犯數罪，為
    想像競合犯，應從一重之肇事逃逸罪處斷（最高法院八十九年度台上字第六五一
    四號判決參照）。惟觀之本案被害人之前述傷勢，尚未至無自救力之人甚明，自
    無上述遺棄罪之適用，亦併此說明之。
肆、違憲審查
一、法益原則
    按刑事立法上之「法益原則」要求任何行為要加以犯罪化，必因其法益受到侵害
    或危險。蓋刑事立法之核心，在於其所保護之法益。刑法之任務，在於法益之保
    護。無法益保護，無刑法可言；亦即無法益受到侵害或危險，則無施以刑罰之必
    要。行為如未造成「法益侵害」或「法益危險」，則無將之犯罪化之必要。在法
    益侵害，為「實害犯」；在法益危險，為「危險犯」。再者，法益本身依其價值
    評價之強度，而呈現法益位階。生命、身體、自由、名譽、財產五者，按其順序
    ，而高低位階化。生命法益最高，其次身體法益，其次自由法益，其次名譽法益
    ，而財產法益最低。此五種傳統法益，稱之為「個人法益」。在個人法益以外之
    法益，即「超個人法益」或「一般法益」、「團體法益」、「整體法益」，亦必
    須其與個人法益具有關連性者，始得為刑法所保護之一般法益。所謂危險犯，亦
    即行為人之行為造成法益危險，尚未至法益侵害，亦立法予以犯罪化。以最高位
    階之生命法益言之，刑法之有預備殺人罪、預備放火罪、預備強盜罪、預備擄人
    勒贖罪，均因其行為已造成生命法益之危險；否則，各該罪即無設預備犯之必要
    。如係單純身體、自由、名譽、財產之法益危險行為，則未曾設預備犯而加以犯
    罪化。蓋法益之功能，在刑法上有二：一為決定刑罰必要性；二為使得處刑合理
    性。前者，有法益保護之必要性，始得加以犯罪化；後者，其法定刑之刑罰種類
    及其刑度輕重，必須與其所保護之法益具有相當性。有「入刑化」之必要時，始
    得賦予該刑種；具有相當性時，始得為該級刑度之訂定。申言之，必須與其法益
    位階為合理而相當之規範，以免產生不合理之法定刑。依前者，可以導出一基本
    刑事立法原則，即「無法益損害，即無刑罰」原則。否則，立法者任意行使其刑
    罰權之結果，勢必使得刑事法充斥無法益之犯罪。如此，隨意加以犯罪化，輕易
    動用刑罰，實與刑罰「最後手段原則」有違。依後者，其刑罰之賦予始合乎「罪
    責原則」，使其罪責與刑罰得以相適應而具有相當性，亦即立法上之「罪刑相當
    原則」。
二、肇事逃逸
    經查：本案刑法第一百八十五條之四之肇事逃逸罪，通說認為，依傳統法益觀點
    ，其所侵害者為公共危險，乃社會法益之實害犯；惟依新法益觀點，其所危及者
    為個人生命、身體、財產法益，乃各該法益之危險犯，既與生命法益有關，其犯
    罪化之立法固有其法理；然則，若被害人已至無自救力，已有前述遺棄罪可資規
    範；若未至無自救力，法官在過失傷害或業務過失傷害罪之量刑時，對其逃逸一
    項自會加以考量而斟酌加重，其以本條之立法而擴大遺棄罪之適用範圍，亦即本
    罪之獨立犯罪化，似無必要；何況，其他故意犯罪如殺人未遂或傷害，亦未對加
    害人之揚長而去一節獨立加以犯罪化，乃立法獨對駕車肇事之過失犯而故意逃逸
    行為加以犯罪化，是否合乎刑罰最後手段原則，有無違背平等原則，尚非無疑。
    蓋在交通違規之處罰，道路交通管理處罰條例所為之行政處罰，如罰鍰、吊銷或
    吊扣駕駛執照等，已足以產生立法所預定之效果。以推行騎乘機車要戴安全帽為
    例，不戴者，生命或於瞬間喪失，其處罰之罰鍰五百元即已廣收成效，眾所周知
    ，未聞要處以刑罰。證諸其他交通違規行為，如闖紅燈或超速行駛，並亦未立法
    犯罪化，可知本罪之犯罪化立法，尚有檢討之必要。申言之，刑罰之防衛線是否
    應前移至此，本院深感懷疑。
伍、刑罰裁量
一、刑罰理論
    按德國基本法第一條第一項規定：「人性尊嚴不可侵犯。尊重及保護人性尊嚴，
    乃所有國家權力機構之義務。」依據國民主權原理，國民是國家主人，其人性尊
    嚴不可侵犯。尊重及保護其人性尊嚴，實係行政、立法、司法機關之義務。因此
    ，刑事司法上之「罪刑相當原則」要求法官在量刑時，應依法益之位階，重所當
    重，輕所當輕，必使罪得其刑而刑當其罪；不得重罪而輕判，或輕罪而重判；期
    使責任與刑罰得以相適應，而具有相當性。地藏十輪經（第三卷）云：「若犯重
    罪，應重治罰；若犯中罪，應中治罰；若犯輕罪，應輕治罰；令其慚愧，懺悔所
    犯。」其此之謂也！蓋就刑罰之報應理論言之，刑罰係以其具有痛苦性之本質，
    來均衡具有不法本質之犯罪，藉以衡平行為人之罪責，使行為人得因責任抵償而
    贖罪，而社會正義得以實現義，是故強調「刑罰之輕重應與罪責之輕重成比例」
    。其報應之內容即為自由之剝奪，亦即有期徒刑之相加，而監獄即為執行報應之
    場所。再就特別預防理論言之，受刑人之犯罪係社會化過程之障礙，應使其在監
    執行，以接受再教育而求其再社會化。復就一般預防理論觀之，以對受刑人之施
    以刑罰，作為威嚇他人之手段，不過刑罰之附帶作用，並非其主要目的。
二、裁量重點
    為此，本院：１、審酌被告之品行、生活狀況、智識程度、犯罪之動機、目的、
    犯罪所生之危害、犯後之態度等一切情狀之後，２、再斟酌拘役並無教化功能，
    乃不具實益之刑罰種類，立法上以廢除為宜，以資符合自由刑單一化之要求；六
    月以下之短期自由刑，既難有教化作用，又易使受刑人感染惡習，除非被告有受
    其執行之特殊必要，否則尚無宣告之必要；如其宣告，應以緩刑或易科罰金而調
    和之等情，３、再考慮被告是否應施予刑罰並使之入監獄執行，應依刑罰理論及
    刑事政策而加以考量，斟酌重點在於被告有無執行剝奪其自由，並施以監獄之教
    化，以使其再社會化之必要性，並非以其是否已經和解而為主要之判斷標準；惟
    本件被告已經和被害人達成和解，總共賠償被害人二人新台幣十四萬元，有和解
    書一紙在卷可稽（偵查卷第十三頁）；４、復考被告並無前科，有台灣高等法院
    被告全國前案紀錄表在卷可稽；被告在本案犯罪後已經坦承犯行，表示悔悟等情
    ；５、又特別衡量被告供承：當時已是深夜，四下無人，對方又有二位男人在車
    上，其不知司機是女生，因害怕被對方毆打，才會離開現場等語（偵卷第三八頁
    、本院準備程序筆錄第二頁、第四頁），亦不違背常情，不過，其既未直接前往
    警察局報案，並不能將其辯解合理化等情，６、另又慮及本罪之法定刑為六月以
    上五年以下，只有在判處有期徒刑六月時，被告才有易科罰金而免於牢獄之災之
    機會一節，本院因而認為量處最低度之有期徒刑六月，已足以使其罪刑相當，爰
    宣告之，以示儆懲，並諭知易科罰金之折算標準，以期被告之自新。
陸、據上論斷
    應依刑事訴訟法第二百七十三條之一第一項、第二百九十九條第一項前段、刑法
    第一百八十五條之四、第四十一條第一項前段、罰金罰鍰提高標準條例第二條而
    判決如主文。
本案經檢察官王亞樵到庭執行職務。
中      華      民      國    九十三    年      九      月    二十四    日
                                    台灣基隆地方法院刑事第四庭
                                        法  官  陳  志  祥
右正本證明與原本無異。
如不服本判決，應於收受送達後十日內，向本院提出上訴狀，敘述上訴之理由，上訴
於台灣高等法院，並應按他造當事人之人數附具繕本。
中      華      民      國    九十三    年      九      月    二十七    日
                                        書記官  陸  清  敏
附錄：
刑法第一百八十五條之四：
駕駛動力交通工具肇事，致人死傷而逃逸者，處六月以上五年以下有期徒刑。
